臺灣高等法院刑事判決　　　　　　　　　　　　　九十一年度上易字第二八二三號
　　上　訴　人
　　即自訴　人　乙○○
　　被　　　告　甲○○
右上訴人因被告妨害名譽案件，不服臺灣新竹地方法院九十年度自字第四四號，中華
民國九十一年八月十六日第一審判決提起上訴，本院判決如左：
    主  文
上訴駁回。
    理  由
一、本件自訴意旨略以：緣被告甲○○係自訴人女兒吳立仁交往之男友，自訴人因擔
    心女兒受騙吃虧，乃聯繫被告前女友陳垣光，欲藉此瞭解二人分手之原因，詎料
    被告得知後，心生不滿，竟基於概括犯意，並意圖散布於眾，先後於九十年四月
    二十三日十八時零三分及九十年四月二十四日十時三十八分許，連續利用其所任
    職聯華電子公司之電子信箱（網址為Charles Chiou@umc.com），傳送載有如後
    述不實且足以妨害自訴人名譽事項之電子郵件予自訴人女兒即吳立中、吳立言、
    吳立仁，及與自訴人熟識之陳奕成及李慧娟，而該電子郵件標題為：請轉告小英
    ，文中則指摘：兩位，若shirleen（即指吳立仁）她媽有再打電話給你們，請你
    們轉告＼提醒她一下，玩歸玩，若是玩出人命來就不好玩的了，你們可能一頭霧
    水，我大概講一下，她不曉得從哪邊打聽到我第一任女友的姓名及科系，然後拿
    著畢業紀念冊，一個一個打給她大學同學，用各種手段套人家話，探聽我以前跟
    她交往狀況，及我們為什麼分手，接著又打到她現在教書的學校，跟校長、主任
    ‧‧‧及一些不相干的老師講一些有的沒有的，然後還直接打給我前女友，她是
    讀藝術的，非常的sensitive，小英這種將她的傷心往事昭告天下的行為，已經
    遠遠超出她所能承受的範圍，讓她現在隨時都有自殺的可能等事項，並載明：叫
    她不要認為每個人都像她那麼厚臉皮等語，自訴人既未為文中所載之行為，被告
    卻藉此電子郵件加以散布上揭不實事項，是其所為已足以毀損自訴人之名譽，且
  公然侮辱自訴人，又被告復延續上揭犯意，於九十年五月一日十八時三十二分許
    ，以吳立仁之網址（Shirleen Wu@mtk.com.tw），偽以吳立仁名義傳送內容為辱
    罵自訴人厚臉皮，做下流、欺騙的事等事項之電子郵件予自訴人妹妹，而再度指
    摘傳述不實而足以毀損自訴人名譽之事項，是被告所為已觸犯刑法妨害名譽罪等
    語。
二、被告甲○○於原審時固對於右揭時地寄發如前述標題及內容之電子郵件予吳立仁
    、吳立中、吳立言、與自訴人熟識之陳奕成及李慧娟等人之事實坦承不諱，惟堅
    詞否認有何妨害名譽之犯行，辯稱：電子郵件中所為陳述內容是事實，當時自訴
    人不斷以電話造成陳垣光及其周遭朋友、同事之困擾，且陳垣光的姊姊陳垣如也
    警告伊說不要欺人太甚，故才寄送此電子郵件，希望收信的這特定五個人能夠轉
    告自訴人，停止此種行為，伊確實沒有散布於眾之意圖，也並未公然侮辱自訴人
    ，至於自訴人所提於九十年五月一日十八時三十二分許寄發予自訴人妹妹之電子
    郵件，並不是伊所寄送等語。
三、按司法院大法官會議釋字第五九號解釋認為：「言論自由為人民之基本權利，
    憲法第十一條有明文保障，國家應給予最大限度之維護，俾其實現自我、溝通意
    見、追求真理及監督各種政治或社會活動之功能得以發揮。惟為兼顧對個人名譽
    、隱私及公共利益之保護，法律尚非不得對言論自由依其傳播方式為合理之限制
    。刑法第三百十條第一項及第二項誹謗罪即係保護個人法益而設，為防止妨礙他
    人之自由權利所必要，符合憲法第二十三條規定之意旨。至刑法同條第三項前段
    以對誹謗之事，能證明其為真實者不罰，係針對言論內容與事實相符者之保障，
    並藉以限定刑罰權之範圍，非謂指摘或傳述誹謗事項之行為人，必須自行證明其
    言論內容確屬真實，始能免於刑責。惟行為人雖不能證明言論內容為真實，但依
    其所提證據資料，認為行為人有相當理由確信其為真實者，即不能以誹謗罪之刑
    責相繩，亦不得以此項規定而免除檢察官或自訴人於訴訟程序中，依法應負行為
    人故意毀損他人名譽之舉證責任，或法院發現其為真實之義務。」，故依此解釋
    ，被告所提出之證據，無庸達於客觀上能證明其為真實之程度，僅需其主觀上得
    確信其為真實即足之要旨，可見該號解釋顯然有意擴大對言論自由保障之空間，
    並同時壓縮誹謗罪之成罪空間，合先敘明。
四、次按，刑法誹謗罪所定妨害名譽，謂名譽指吾人在社會上一般評價，一為生而俱
    有人格名譽，一為憑依人之資力、才智、地位、名望等社會評價所建立之聲譽。
    任何保有名譽之主體，因具有與生俱來之人格，任何有關人格之社會評價，往往
    即涉人格者之名譽或個人之感情價值，不法之評價均可能侵害他人之名譽，將使
    被侵害者成為妨害名譽罪之被害人。然而，言論自由又為憲法所保障之基本權利
    ，任何人或國家亦不應任意加以侵害，為維護其間價值平衡，刑法第三百十條第
    一項、第二項乃定有誹謗罪之處罰，目的在維護個人人格之必要，使個人名譽不
    受不合理之侵害，避免妨害他人名譽，並賦予言論自由合理之約束及規範。倘行
    為人之行為已具備構成要件該當性，亦即具足散布於眾之意圖，而以散布語言、
    文字或圖畫之方式，指摘或傳述足以毀損他人名譽之事者，刑法第三百十條第一
    項、第二項即定有處罰之明文。惟對於所誹謗之事，能證明其為真實，且與公共
    利益有關，或雖與公共利益無關，但不涉於私德者，因阻卻該等行為之違法性，
    同條第三項特為不罰之規定。再按，網際網路雖為公眾使用之開放式網路，然如
    所寄出之電子郵件係寄至特定之他人之特定電子信箱，並非在網站之公布欄上，
    不構成公然要件，亦不具散布於眾之意圖。末按，所謂公然侮辱，係指於特定或
    不特定多數人得以共見共聞之狀態下，未指明具體事實，而以言語或舉動為內容
    足以貶損他人社會評價之輕蔑行為，從而如僅謾罵他人而未指明具體事實，應屬
    公然侮辱。
五、經查：
    １、被告甲○○於前揭時地寄發如上所述標題及內容之電子郵件予吳立仁、吳立
        中、吳立言、與自訴人熟識之陳奕成及李慧娟等人之事實，已據自訴人指訴
        綦詳，並有如前開所述標題及內容之電子郵件附卷足憑，且經被告坦承確有
        寄送前揭電子郵件予證人吳立仁等人等情不諱，而被告雖係透過網際網路方
        式，寄送此電子郵件，然被告係將上揭電子郵件直接寄送至自訴人女兒吳立
        仁、吳立中及吳立言、與自訴人熟識之陳奕成及李慧娟等五人之電子信箱，
        並非張貼在不特定人均可共見之公共網站或網路之公佈欄中，且其主旨亦僅
        係希望收信之五人能夠將此信內容轉告自訴人，並非要求此五人代為大量發
        送散布而達眾所周知之情況，有上揭電子郵件在卷足稽，則被告既僅係寄送
        上揭電子郵件予特定之五個人，而非寄送予不特定人，且其目的亦僅在希冀
        藉由此五位收信人之轉告，讓自訴人能夠明瞭而停止再打電話給證人陳垣光
        之同學、朋友，及再與陳垣光聯絡之行為，自難認被告有何散布於眾之意圖
        或行為，雖自訴人復指訴稱：陳奕成及李慧娟係吳立仁在聯華電子公司之同
        事，被告之行為，自有利用傳送電子郵件之方式，使上揭內容之電子郵件在
        聯華電子公司內部傳述、散布之認識，且被告在郵件中陳稱：有電話號碼，
        透過管道就可以知道他們住哪裡等語，加上被告係將上揭電子郵件分別傳送
        予不同地點之陳奕成、李慧娟、吳立仁、吳立中及吳立言，益徵被告確有將
        上開內容散布於眾之意圖云云。然前揭電子郵件之標題為：請轉告小英，業
        如前述，而收信人吳立仁、吳立中及吳立言均係自訴人女兒，又陳奕成及李
        慧娟則均與自訴人熟識，是收到被告電子郵件之吳立仁等五人應知被告所指
        之「小英」即係自訴人，而被告在該封電子郵件中，既僅要求轉告小英，並
        未要求收信人廣為寄送，是以縱使收信人將該封電子郵件轉寄予自訴人以外
        之人，亦係收信人基於自己自由意識決定下之個人所為，尚難認係基於被告
        之要求而來，是以自訴人認該封電子郵件必將因此而在聯華電子公司內部大
        量流傳，要屬自訴人臆測之詞，其以此擅加臆測之情事，而認被告具有散布
        於眾之意圖或認識，更屬無稽。再者，透過網際網路接收、傳輸電子郵件時
        ，本即係利用每個人所專屬之電子信箱以為工具，是以電子信箱之功用即如
        同傳統於每戶人家門口所設置之信箱，而每個人之電子信箱網址本即有不同
        ，故自訴人僅以被告係將上揭電子郵件寄送予五個不同網址之五個特定人士
        ，即認被告具有散布於眾之意圖，亦嫌率斷，況被告於電子信件中並未指明
        自訴人之姓名，而提及「shirleen」時亦未敘明為吳立仁，故「小英」及「
        shirleen」是指何人，僅被告與收信者清楚，並非任何人一看即可知曉，亦
        難認被告寄此電子信件即是具有妨害自訴人名譽之故意，況且被告雖寄給五
        個人，但這五個人均在自己的電子信箱中看到此電子信件，並非同時在同一
        地點可以共見共聞之狀態，自與散佈於眾之構成要件有間。
    ２、又自訴人因不滿意其女兒吳立仁與被告交往，為加以阻止，乃透過聯繫被告
        前女友即證人陳垣光之同學、同事、朋友之方式，決意找到陳垣光，問明分
        手之因，以便能告知吳立仁，而藉此讓其斷然停止與被告之來往，故而自訴
        人曾陸續打過電話給陳垣光所任教學校不知名之同事、陳垣光同學即案外人
        邱蘭芬、謝聖媞、宋梅貴等人，詢問陳垣光之聯絡方式，陳垣光在得知此事
        後，為避免再造成同事、朋友及同學之困擾，故而主動和自訴人聯絡，但因
        和自訴人談話內容中，觸及之前與被告交往過程之傷心往事，情緒大受影響
        ，其姐姐陳垣如誤以為自訴人係遭被告授意而來，乃向被告及其家人告知不
        要欺人太甚等情，業據被告供述甚詳，且為證人陳垣光證述：當時是怕同學
        被打擾，所以才打電話給自訴人，不過這件事確實影響情緒，也讓伊想起以
        往傷心事，後來曾告知過大姊陳垣如此事，當時她很生氣，覺得妹妹被欺負
        ，而之前和被告交往過程中，就曾經有自殺念頭，後來也慢慢透露給家人知
        道等語，而自訴人亦自承：確曾打過電話給證人陳垣光之學校同事、同學謝
        聖媞、邱蘭芬、宋梅貴等人，目的在打聽陳垣光之聯絡方式，也曾向邱蘭芬
        及謝聖媞告知要問陳垣光會和被告分手之原因，後來陳垣光主動和其通電話
        ，談話過程中陳垣光也曾哭泣等情不諱（詳原審卷一第二六、二七頁），復
      有自訴人家中電話之通聯記錄一份附卷可憑，足認被告於上揭電子郵件中所
        敘述：她（指自訴人）不曉得從哪邊打聽到我第一任女友的姓名‧‧‧然後
        拿著畢業紀念冊‧‧‧打給她大學同學‧‧‧然後她是讀藝術的，非常的
        sensitive，‧‧‧已經遠遠超出她所能承受的範圍，‧‧‧我早上已經接
        到電話了，那個人叫我們不要欺人太甚等情，尚屬真實，而被告和證人吳立
        仁之交往，既曾遭身為母親之自訴人表達不同意之意，是以為達迅速制止自
        訴人此種行為之目的，被告乃透過寄送電子郵件給其認為應可以轉告自訴人
        其意思之吳立中、吳立言、陳奕成及李慧娟之方式，期盼自訴人在受他人轉
        告之後，能因此停止此種行為，是其此種作法，雖亦難免讓收信人等知悉自
        訴人所為而或有不當之處，仍難認因希望由收信人來轉告自訴人此情故而傳
        送該主旨為請轉告小英之電子郵件予特定之前開五人之被告，在寄送上揭電
        子郵件時，有何散布於眾之意圖或犯行，自不待言。
    ３、再被告於上揭電子郵件中所陳述：用各種手段套人家話，‧‧‧跟校長、主
        任、及一些不相干的老師講一些有的沒有的，然後還直接打給我前女友等語
        ，雖不免有誇大之處；及陳述：叫她不要認為每個人都像她那麼厚臉皮等語
        ，而屬對自訴人負面評價之用語，然被告於當時係在承受證人陳垣光家人告
        知不要欺人太甚之壓力之情況下，欲藉此電子郵件達其迅速制止自訴人再度
        為此種行為之目的，再加上被告係受案外人陳垣如告知後，方知此事，故而
        被告所敘述之發生過程不免與事實有所出入（即實則為證人陳垣光打電話給
        自訴人，而非自訴人打電話給證人陳垣光），及因不滿自訴人所作所為，是
        以字裡行間有批評及情緒性文字，甚且有「厚臉皮」此種負面評價之用語，
        然被告既無散布於眾之意圖，業如前述，是以應認被告所為上開陳述，應係
        在撰寫此封電子郵件時，為抒發其憤怒情緒下而使然，雖有不妥，然尚與誹
        謗罪之構成要件有間。再者，被告既係指明具體事項而撰寫上揭電子郵件，
        並非任意謾罵，且係以傳送上開電子郵件予特定之五個人，並非公然為之，
        自亦不符公然侮辱罪之構成要件至明。
    ４、又自訴意旨另認被告尚於九十年五月一日十八時三十二分許，偽以證人吳立
        仁名義，以其網址傳送內容為辱罵自訴人厚臉皮，做下流、欺騙的事等事項
        之電子郵件予自訴人妹妹一節，已為被告堅決否認而辯稱：該封電子郵件不
        是伊寄送等語，復為證人吳立仁於原審調查時當庭自承：該封電子郵件是其
        寄送，當時誤以為自訴人指的是本案她告被告的這封郵件，所以才會說是被
        告發的，而且當時自訴人詢問時，也未提示這封電子郵件等語明確（詳原審
        卷二第二六頁），上揭電子郵件既係經由證人吳立仁之網址所寄送，且收件
        人亦係自訴人之妹妹，為吳立仁之至親，並非被告之親戚，參以自訴人並未
        提出任何具體之證據資料供本院調查以實其指訴為真，自難認此封電子郵件
        確為被告所撰寫並寄送。縱退萬步而言，此封電子郵件確為被告所撰寫及寄
        送，然收信人既為自訴人之妹妹此一特定人，該封電子郵件又係私人信件，
        而非公布或張貼在供不特定人可共見共聞之公共網站或網路之佈告欄中，自
        難認被告有何散布於眾之意圖或公然侮辱自訴人之犯行。
六、原審認自訴人所指訴上情，均尚難認與妨害名譽罪章規範之公然侮辱或加重誹謗
    罪之構成要件相符，而為無罪判決之諭知，並無不當，自訴人以被告將電子信件
    傳送給五個人即有散布於眾之意圖為由提起上訴，惟因收受被告電子信件之五個
    人，並非同時同地可以共聞共見之狀態，顯與散布於眾之構成要件有間，已如前
    述，是自訴人之上訴，為無理由，應予駁回。
七、再被告受合法傳喚，無正當理由而未到庭，爰不待其陳述，逕為判決。
據上論斷，應依刑事訴訟法第三百六十八條、第三百七十一條判決如主文。
中      華      民      國     九十一     年    十一    月    二十二    日
                              臺灣高等法院刑事第十八庭
                                  審判長法  官  吳      敦
                                        法  官  吳  明  峰
                                        法  官  劉  慧  芬
右正本證明與原本無異。
不得上訴。
                                        書記官  鎖  瑞  嶺
中      華      民      國     九十一   年     十一     月     二十二   日
